【裁判字號】    95,台上,5890
【裁判日期】    951026
【裁判案由】    殺人等罪
【裁判全文】
最高法院刑事判決            九十五年度台上字第五八九０號
上  訴  人  台灣高等法院高雄分院檢察署檢察官
被      告  甲○○
選任辯護人  程高雄律師
上列上訴人因被告殺人等罪案件，不服台灣高等法院高雄分院中
華民國九十四年十月十三日第二審更審判決（九十四年度上更(一)
字第二０六號，起訴案號：台灣高雄地方法院檢察署八十二年度
偵續(一)字第一０四號），提起上訴，本院判決如下：
    主  文
原判決撤銷，發回台灣高等法院高雄分院。
    理  由
本件原判決以公訴意旨略以：被告甲○○在高雄市前鎮區○○○
○路二一四號大樓內，租屋獨資經營皇基船員介紹所（下稱介紹
所），另承租該處四樓之房間一處，提供職員吳森全及經介紹準
備上船工作而須待船之人暫居。緣被害人梅志軍於民國七十九年
五月間某日，前來該所應徵船員，經甲○○允予轉介並暫時安置
與吳森全暫時同住，梅志軍隨即向甲○○預支安家費新台幣（下
同）二萬元，且每日向甲○○預借三百元，供暫住期間之生活費
用。詎梅志軍預借款累積達三萬餘元後，因故拒絕上船捕魚，甲
○○又發現其有吸食安非他命問題，亦不願再轉介其上船工作，
乃向梅志軍索還安家費及每日所借生活費計五萬餘元後遭拒，又
趕不走梅志軍離開上開棲身房間，甲○○極度不滿，因而與其弟
張崇德及吳森全三人共謀強制逼債，以及不惜作掉梅志軍之計畫
，議定後於七十九年六月二十日下午二時前某時，在上開四樓房
間內，合三人之力制伏梅志軍再予綑綁，剝奪其行動自由，復由
張崇德、吳森全分持塑膠袋、敲魚用木槌聯手毆打梅志軍身體，
梅志軍不堪重擊之痛，即於同日下午二時許，在甲○○之強制下
當場連續撥電話予其父乙○○二次，向其父稱：「日落前將錢送
去，否則晚上就知道了，……」，其中一次談話未畢，電話即遭
甲○○奪去，並對乙○○揚言：「我是公司老闆姓張，梅志軍帶
壞公司船員，吸食安非他命，要拿錢來還梅志軍所欠五萬二千元
」云云，延至同日下午五時許，甲○○、張崇德、吳森全殺意益
決，遂不管梅志軍死活，責由張崇德、吳森全分持上開塑膠管、
木槌，共同對反綁椅子之梅志軍全身猛擊，造成梅志軍之中顱頂
部前面受傷一處二〤三公分（經切開組織內瘀血）、右顴骨部挫
傷一處一〤三公分（瘀血）、右頰部挫傷一處約二〤一．五公分
、胸鎖乳樣部、側頸部、鎖骨上窩部、鎖骨下窩部、肩峰部、三
角大胸筋三角部、胸骨部、下胸部、乳部等處挫傷多處（以硬體
繩索狀物綑繞磨擦以及毆打所致）、三角筋部、外上膊部、前上
膊部、內上膊部、內肘部、外肘部、前肘部、後肘部、鶯嘴部、
掌側前膊部、尺骨側前膊掌面、尺骨側前膊背面、橈骨側前膊掌
面、橈骨側前膊背面、背側前膊部、手掌部、掌側指部等處兩側
上肢擦挫傷多處、上肢高度腫脹（撞擦毆打所致）、手背部、背
側指部、指甲部等處挫傷腫脹、顱頂後部、後頭部等處挫傷多處
（經切開觀察組織內瘀血）、側胸部、乳下部、季肋部、心窩部
、上腹部、臍部、下腹部、恥骨部等處多處擦挫傷多處（磨擦及
毆打所致）、肩胛上部、肩胛間部、肩胛部、胸椎部、後上膊部
、後腋窩部、肩胛下部、腰椎部、腰部等處擦挫傷多處，致梅志
軍當場傷重腦出血死亡。甲○○三人見已得逞，為圖卸責，而於
當晚八時四十分許，由吳森全駕駛甲○○胞弟張勝雄名義所購奧
斯摩比牌自小客車，三人先合力搬運梅志軍屍體上車，載至高雄
市○鎮區○○路二六三號勇安醫院，由張崇德、吳森全推送屍體
入院矇混急救，俟醫師許民榖發覺梅志軍之屍體冰冷僵硬，欲詢
問張崇德、吳森全姓名時，為彼二人趁機逃出而由甲○○載走，
重回上開命案現場湮滅證據，並將木槌、塑膠管、綑綁所用之電
線等物，丟棄於該大樓前之漁港內。警方旋據許民榖醫師報案，
復於翌（二十一）日上午九時三十分，吳森全依甲○○指示自首
到案，並稱其單獨加害云云（嗣吳森全經判決殺人罪，並處以無
期徒刑，減為有期徒刑十五年確定），另張崇德逃匿迄今未獲（
另案通緝中），因認被告甲○○共同涉犯刑法第三百零二條第一
項妨害自由罪及第二百七十一條第一項之殺人罪嫌。惟經審理結
果，認不能證明被告犯罪，因而維持第一審無罪之判決，駁回檢
察官在第二審之上訴，固非無見。
惟查：(一)、原判決採認被告、證人吳森全、駱顯基之供述，認被
告與張崇德為上開介紹所之共同負責人，惟因被告另有從事漁販
生意，故介紹所係由張崇德出面向皇基冰凍廠承租，平日亦由張
崇德實際負責管理，且被害人亦確曾向介紹所借錢未還，案發當
時，在現場毆打梅志軍致死者，確係吳森全及張崇德二人，其後
渠二人及另一無從查考之人將被害人搬上車牌號碼000－00
00號奧斯摩比廠牌自用小客車載至勇安醫院等情，而為被告有
利之認定。惟被告於警詢、偵查中一再供承伊是介紹所負責人，
並沒有合夥人，被害人係向伊應徵船員，等船準備出港，住在四
樓宿舍出入近一個月，自七十九年五月以來，有向伊借二、三萬
元等情，若被告如原判決所認定因另從事漁販生意，介紹所由張
崇德負責管理等情，則被告如何能對被害人應徵、住宿、借支等
細節均知悉甚詳？上情如何不能採為不利被告之證據，原判決未
予說明，即有判決不備理由之違法。(二)、又吳森全將被害人送醫
情節曾於偵查中供稱：「該二人我不認識，但可找到一人，當時
冷凍公司老板的奧斯摩比車，老板回去將鑰匙交給我以該車送醫
」等語，惟當次庭訊吳森全另稱「（向何人租屋？）該屋是皇基
冷凍公司倉庫，是老板甲○○借給我們住的」等語，則吳森全所
稱將車鑰匙交給伊而開車送被害人就醫之老闆是否即係指被告？
原判決雖另採證人張勝雄之證詞，認該奧斯摩比廠牌汽車係張崇
德以其名義購買，惟張崇德究係從事何業？其資力來源如何？此
關係是否確係被告將該車交予吳森全，案發時被告是否在場非無
關連，原判決未予詳查，即有應於審判期日調查之證據未予調查
之違誤。(三)、原判決理由欄前已論述吳森全供稱該介紹所為張崇
德經營，或張崇德與吳森全合夥經營係為卸責及迴護之詞，固難
採信；嗣卻又採認吳森全證稱：「七十九年六月二十日下午我與
張崇德在高雄市○○○○路二一四號四樓毆打梅志軍，因我與張
崇德一起開設皇基船員介紹所，梅志軍應徵船員，尚未上船工作
前，與我們一起住在宿舍，因梅志軍喜歡打麻將及電動玩具，且
又吸食安非他命，所以先向公司預支安家費，共預支十多萬元未
還，當日下午在介紹所內我與張崇德一起向他催討債務，他不還
且口氣不好，我與張崇德就持敲魚用的木槌毆打他，並將他綁在
椅子上叫他打電話給他父親幫忙還錢，該日打一通電話，至於張
崇德另外有無叫他打我不清楚，因這段期間我有出去吃晚餐……
」等語，認吳森全與張崇德為介紹所之合夥人，已難謂無理由矛
盾之違誤；況吳森全並非介紹所負責人，被害人積欠介紹所款項
與吳森全無關，吳森全何須為催討債務毆打被害人？再吳森全供
稱伊與張崇德於六月二十日下午毆打被害人，將被害人綁在椅子
上並叫被害人打電話給乙○○幫忙還錢等情，亦與乙○○一再陳
稱伊是在六月十九日接獲被害人電話，而從未供稱於六月二十日
接獲其子電話等情不符，吳森全上揭供述是否另有隱情而未盡詳
實？原判決未細心勾稽，遽為有利被告之認定，亦有調查職責未
盡之違誤。(四)、乙○○陳稱伊於六月十九日接獲被害人電話，稱
：「限日落前趕快寄錢南下，否則晚上就知後果」，隨後即被自
稱皇基公司姓張的人搶去，告訴乙○○稱：「被害人與船員吸安
非他命，欠公司五萬二千元，只要還錢，公司就放他走」等情，
翌日被害人即被打死，而介紹所之0000000號電話於六月
十九日確有二通撥打乙○○家中電話之通聯紀錄，似徵乙○○所
述非虛，而依乙○○所言，只要還錢，公司就放被害人走，以及
被害人告訴乙○○「晚上就知後果」等語綜合觀之，似徵被害人
當時行動已受約束，而觀之介紹所上開電話通聯紀錄，在與乙○
○通聯之前，有密接對外聯絡之紀錄，究竟當時係何人撥打該介
紹所電話對外聯繫，上情與被告當時是否在場，非無關係，原審
法院未予查證，亦有疏失。以上或為上訴意旨所指摘，或為本院
得依職權調查之事項，應認原判決仍有撤銷發回更審之原因。
據上論結，應依刑事訴訟法第三百九十七條、第四百零一條，判
決如主文。
中    華    民    國  九十五  年    十    月  二十六  日
                      最高法院刑事第七庭
                          審判長法官  呂  潮  澤
                                法官  吳  昆  仁
                                法官  孫  增  同
                                法官  趙  文  淵
                                法官  吳      燦
      本件正本證明與原本無異
                                      書  記  官
中    華    民    國  九十五  年   十一   月    一    日
                                                    Ａ


司法院資訊處製作；財團法人民間司法改革基金會備份。
